ACORDAO-COMPLETO-2418090

ACÓRDÃO 8005/2020 ATA 25/2020 - SEGUNDA CÂMARA

VISTOS, relatados e discutidos estes autos que tratam de ato de aposentadoria de ex-servidoras da Fundação Universidade Federal de Rondônia,
ACORDAM os Ministros do Tribunal de Contas da União, reunidos em Sessão da 2ª Câmara, ante as razões expostas pelo Relator, e com fundamento no art. 71, incisos III e IX, da Constituição Federal, arts. 1º, inciso V, 39, inciso II, da Lei nº 8.443/1992, art. 260, § 5º, do Regimento Interno, em:
9.1. considerar legais os atos de aposentadoria em favor de Maria Domingues da Silva, Maria do Ceu Ferreira da Silva, Maria do Socorro Bandeira de Jesus, Maria do Socorro Beltrao Macieira e Maria do Socorro Pessoa, procedendo aos respectivos registros;
		       9.2. dar ciência desta deliberação às interessadas e à Fundação Universidade Federal de Rondônia.

Em análise ato de aposentadoria.

Segunda Câmara

3. Interessados/Responsáveis:
3.1. Interessados: Maria Domingues da Silva (XXX.860.262-XX); Maria do Ceu Ferreira da Silva (XXX.303.552-XX); Maria do Socorro Bandeira de Jesus (XXX.842.113-XX); Maria do Socorro Beltrao Macieira (XXX.697.944-XX); Maria do Socorro Pessoa (XXX.298.109-XX).

13.1. Ministros presentes: Ana Arraes (Presidente), Augusto Nardes (Relator), Aroldo Cedraz e Raimundo Carreiro.
13.2. Ministros-Substitutos presentes: Marcos Bemquerer Costa e André Luís de Carvalho.

AUGUSTO NARDES

Em exame atos de aposentadoria no interesse de ex-servidores da Fundação Universidade Federal de Rondônia.
	A instrução da Secretaria de Fiscalização propugna pela ilegalidade da aposentadoria de Maria do Socorro Pessoa por não ter completado o tempo mínimo exigido de 20 anos no serviço público para ter direito ao benefício e legais os demais atos.
2.	O Ministério Público junto ao TCU, em seu parecer, dissente parcialmente, conforme transcrição abaixo:
Trata-se da apreciação, para fins de registro, de cinco atos de concessão de aposentadoria emitidos pela Fundação Universidade Federal de Rondônia.
A Secretaria de Fiscalização de Pessoal - Sefip, em pareceres uniformes às peças 9 e 10, propõe a ilegalidade do ato emitido em favor de Maria do Socorro Pessoa, em razão de que a interessada não teria preenchido o tempo de efetivo exercício no serviço público exigido para se aposentar pelo fundamento legal pleiteado, qual seja, o art. 6º da Emenda Constitucional - EC 41/2003; e a legalidade dos demais atos constantes dos autos.
De fato, para se aposentar pelo referido fundamento legal, os servidores públicos devem possuir 20 anos de efetivo exercício no serviço público, senão vejamos:	
Art. 6º Ressalvado o direito de opção à aposentadoria pelas normas estabelecidas pelo art. 40 da Constituição Federal ou pelas regras estabelecidas pelo art. 2º desta Emenda, o servidor da União, dos Estados, do Distrito Federal e dos Municípios, incluídas suas autarquias e fundações, que tenha ingressado no serviço público até a data de publicação desta Emenda poderá aposentar-se com proventos integrais, que corresponderão à totalidade da remuneração do servidor no cargo efetivo em que se der a aposentadoria, na forma da lei, quando, observadas as reduções de idade e tempo de contribuição contidas no § 5º do art. 40 da Constituição Federal, vier a preencher, cumulativamente, as seguintes condições: 
I - sessenta anos de idade, se homem, e cinqüenta e cinco anos de idade, se mulher; 
II - trinta e cinco anos de contribuição, se homem, e trinta anos de contribuição, se mulher; 
III - vinte anos de efetivo exercício no serviço público; e 
IV - dez anos de carreira e cinco anos de efetivo exercício no cargo em que se der a aposentadoria. (grifei) 
In casu, verifica-se no ato da servidora Maria do Socorro Pessoa que a mesma possui exatamente os 20 anos de efetivo exercício no serviço público exigidos pelo referido fundamento legal, considerando-se os tempos averbados em outros entes da federação e a licença para tratamento da própria saúde, conforme se verifica à peça 6, p. 3. 
A despeito de a Sefip não ter computado a licença para tratamento da própria saúde como tempo de efetivo exercício no serviço público (1 mês e 15 dias) , motivo pelo qual propôs a ilegalidade do ato, vale lembrar que o art. 102 da Lei 8.112/1990 considera o referido afastamento como de efetivo exercício, nos seguintes termos:
Art. 102.  Além das ausências ao serviço previstas no art. 97, são considerados como de efetivo exercício os afastamentos em virtude de:
 (...) 
VIII - licença:
b) para tratamento da própria saúde, até 2 (dois) anos;
b)  para tratamento da própria saúde, até o limite de vinte e quatro meses, cumulativo ao longo do tempo de serviço público prestado à União, em cargo de provimento efetivo; (Redação dada pela Lei nº 9.527, de 10.12.97) 
Ante o exposto, este membro do Ministério Público de Contas, com as devidas vênias por divergir parcialmente da Unidade Técnica, entende que todos os atos constantes dos autos estão aptos a receberem as chancelas da legalidade, com as consequentes concessões dos seus registros, por não apresentarem irregularidade.
	É o Relatório.

não há.

Procurador Sergio Ricardo Costa Caribé.

PESSOAL. APOSENTADORIA. TEMPO DE SERVIÇO. REQUISITOS LEGAIS CUMPRIDOS. LEGALIDADE.

APOSENTADORIA (APOS)

Secretaria de Fiscalização de Pessoal (SEFIP).

Em exame aposentadorias de ex-servidores da Fundação Universidade Federal de Rondônia, submetidos a este Tribunal para fins de registro, de acordo com o art. 71, inciso III, da Constituição Federal.
2.	 A Secretaria de Fiscalização de Pessoal manifestou-se pela legalidade de quatro dos atos em análise e pela ilegalidade do ato em favor de Maria do Socorro Pessoa. 
3.	O fundamento para a proposta de ilegalidade para o ato de Maria do Socorro Pessoa é de que a mesma não teria preenchido o tempo de efetivo exercício no serviço público exigido para se aposentar pelo fundamento legal pleiteado, qual seja, o art. 6º da Emenda Constitucional - EC 41/2003.
4.	O representante do Ministério Público, Procurador Sérgio Ricardo Costa Caribé, dissentiu parcialmente da proposta da unidade técnica. Desde logo registro minha concordância com o parecer do Ministério Público junto ao TCU.
5.	De fato, o fundamento legal da aposentadoria da servidora é claro ao exigir os vinte anos de efetivo exercício no serviço público. A questão a ser apurada é se a servidora cumpriu ou não o requisito da lei. 
6.	Segundo a Sefip, a servidora não teria alcançado o tempo mínimo exigido e, via de consequência, deveria ter sua aposentadoria considerada ilegal.
7.	Todavia, o posicionamento do Parquet demonstra que a servidora cumpriu a exigência legal de vinte anos de efetivo exercício no serviço público, razão porque, nada havendo a obstar o julgamento pela legalidade de sua aposentadoria, acompanho esse encaminhamento de mérito. 
	Ante o exposto, VOTO no sentido de que seja aprovada a minuta de acórdão que submeto à consideração deste colegiado.
 
TCU, Sala das Sessões Ministro Luciano Brandão Alves de Souza, em 28 de julho de 2020.
Ministro JOÃO AUGUSTO RIBEIRO NARDES 
Relator